【裁判字號】    95,簡上,159
【裁判日期】    950613
【裁判案由】    給付報酬
【裁判全文】
臺灣臺北地方法院民事判決             95年度簡上字第159號
上  訴  人  意奇亞企業有限公司
法定代理人  乙○○
訴訟代理人  戊○○
被上訴人即
附帶上訴人  光毅科技股份有限公司
法定代理人  甲○○
訴訟代理人  丁○○
附      帶
被上訴  人  丙○○
上列當事人間請求給付報酬事件，上訴人對於中華民國94年12月
29日本院臺北簡易庭94年度北簡字第23213號第一審判決提起上
訴，被上訴人亦提起附帶上訴，經本院於中華民國95年5月30日
言詞辯論終結，判決如下：
    主      文
原判決關於命意奇亞企業有限公司給付部分與駁回光毅科技股份
有限公司後開第三項之訴部分暨訴訟費用之裁判均廢棄。
前開廢棄部分，光毅科技股份有限公司對於意奇亞企業有限公司
在第一審之訴駁回。
前開廢棄部分，丙○○應給付光毅科技股份有限公司新台幣貳拾
貳萬伍仟貳佰伍拾捌元及自民國九十四年十一月十九日起至清償
日止，按年息百分之五之計算之利息。
光毅科技股份有限公司其餘附帶上訴駁回。
第一審訴訟費用及第二審關於附帶上訴部分訴訟費用由丙○○負
擔四分之三，餘由光毅科技股份有限公司負擔。第二審關於上訴
部分訴訟費用，由光毅科技股份有限公司負擔。
    事實及理由
一、按簡易訴訟之第二審程序，被上訴人於言詞辯論終結前，得
    為附帶上訴。民事訴訟法第436條之1準用同法第460條第1項
    前段定有明文。本件被上訴人即附帶上訴人光毅科技股份有
    限公司（下稱光毅公司）起訴請求上訴人意奇亞企業有限公
    司（下稱意奇亞公司）及丙○○應給付新台幣（下同）29萬
    5, 258元及自支付命令送達次日起至清償日止，按年息5％
    計算之利息。經原審判命意奇亞公司如數給付，但駁回光毅
    公司對丙○○之請求，光毅公司就原審敗訴部分原未提起上
    訴，嗣於本院民國95年4月25日之言詞辯論期日，當庭對丙○○部分提起附帶上訴（見本院卷第58頁背面），核與首揭
    規定相符，自應准許。
二、光毅公司起訴主張：意奇亞公司與丙○○於92年2月至93年4
    月間，由丙○○出面多次委託伊加工搖控器，伊已依約交付
    貨物，承攬報酬合計為56萬5,258元，並開具如原審判決附
    表所示發票共16張交付予意奇亞公司。然意奇亞公司僅支付
    27 萬元，餘29萬5,258元均未支付，光毅公司於94年3月21
    日以存證信函催討未果，本件意奇亞公司既為交易相對人自
    應給付承攬報酬，又如認意奇亞公司非交易相對人時，則應
    由丙○○給付前開積欠之款項金額。
三、意奇亞公司則以：本件光毅公司主張之貨款均由丙○○與光
    毅公司交易，與其無涉，其雖收受光毅公司發票，但目的僅
    在節稅而已，且事後已撤回相關申報而補稅，而丙○○除前
    曾是戊○○之配偶、意奇亞公司之負責人乙○○之女婿外，
    非其員工，且依其交易習慣，均由負責人親自出面立約，或
    由戊○○代為，從未授權丙○○出面締約。其既非交易相對
    人，光毅公司依據承攬契約請求本件款項，即屬無據等語置
    辯。
四、丙○○則以：其有取得意奇亞公司之授權方與光毅公司為本
    件交易，故方要求光毅公司交付以意奇亞公司為受貨人之發
    票。況關於系爭交易其業已付清款項，並未積欠光毅公司款
    項等語置辯。
五、原審判命意奇亞公司應給付光毅公司29萬5,258元及利息，
    駁回光毅公司其餘之訴，意奇亞公司就其敗訴部分不服，提
    起上訴，光毅公司就其敗訴部分提起附帶上訴。意奇亞公司
    上訴聲明為：(一)原判決廢棄；(二)光毅公司在第一審之訴駁回
    。光毅公司答辯及附帶上訴聲明為：(一)駁回意奇亞公司之上
    訴；(二)原判決關於駁回後開第三項之訴部分廢棄；(三)上開廢
    棄部分，丙○○應給付光毅公司29萬5,258元及自94年6月30
    日起至清償日止，按年息5％計算之利息，如意奇亞公司或
    光毅公司中任一人就前開金額給付光毅公司時，於清償範圍
    內他人則免給付責任。丙○○就附帶上訴答辯聲明：駁回附
    帶上訴。
六、兩造不爭執事項：
（一）丙○○於92年2月間至93年4月間，曾出面委由光毅公司加
      工遙控器，光毅公司並依約交付貨物。又光毅公司為前開
      交易時，丙○○並未表明交易相對人為意奇亞公司，僅因
      丙○○請求開立發票予意奇亞公司。
（二）意奇亞公司曾持光毅公司應丙○○請求所開立之發票向國
      稅局報稅，但嗣後向國稅局申請自動補繳，分別繳交營業
      稅及營利事業所得稅11萬3,684元。
（三）丙○○前為意奇亞公司公司負責人乙○○之女婿，亦為意
      奇亞公司訴訟代理人戊○○之前夫。又戊○○前對丙○○
      取得士林地方法院94年度票字第2262號本票裁定為執行名
      義，命丙○○給付票款31萬元，經聲請強制執行無效果後
      ，核發債權憑證而結案。
七、兩造之爭點及論述：
    本件光毅公司主張意奇亞公司為交易相對人，並積欠如聲明
    所示之款項，故應負擔清償之責，倘意奇亞公司非契約當事
    人時，則應由丙○○負擔契約責任等情，為意奇亞公司、丙○○所否認，並分別以前揭情詞置辯，故本件之爭點厥為：
    (一)與光毅公司交易之相對人為何人？即應由意奇亞公司或丙○○負擔給付貨款之責任？(二)本件光毅公司所主張之款項金
    額是否合理有據？現析述如后：
（一）本件與光毅公司交易之相對人非意奇亞公司，意奇亞公司
      無庸負擔契約責任：
    1.按債權債務之主體，以締結契約之當事人為準，債權人不
      得對於債務人以外之人請求履行；又債權為對於特定人之
      權利，債權人只能向債務人請求給付，而不能向債務人以
      外之人請求給付，最高法院17年上字第906號、18年上字
      第1953號判例分別著有明文可參。光毅公司既自承系爭交
      易其均與丙○○接洽（見94年9月13日、94年12月22日言
      詞辯論筆錄，原審卷第25頁、第107頁），故本件意奇亞
      公司是否須就丙○○之行為負擔契約責任，端視丙○○係
      以何人名義出面與意奇亞公司締約。經查：
    (1)丙○○於原審到庭答辯前，曾於94年12月12日提出答辯書
      狀，然該答辯狀中僅提及其與意奇亞公司法定代理人及訴
      訟代理人之親誼關係，並稱本件光毅公司據以請求之發票
      金額中，其本人曾給付現金及由意奇亞公司訴訟代理人所
      開立之支票作為支付款項之用（見原審卷第90頁）。倘丙○○係以意奇亞公司之代理人名義為意奇亞公司與光毅公
      司締約時，其既非契約當事人本無庸負擔給付之責，然丙○○卻未提出此一對己有利答辯，而僅爭執光毅公司起訴
      請求之金額是否妥適，顯有違常情。
    (2)且丙○○自承關於本件與光毅公司之交易中，其本人曾多
      次電匯現金將款項交付予光毅公司，並提出匯款回條聯為
      證（見原審卷第92頁至第94頁）。而前開匯款回條聯中關
      於匯款人資料均記載丙○○，如本件與光毅公司締結契約
      當事人為意奇亞公司時，衡諸常情，自應由意奇亞公司給
      付款項，斷無命丙○○個人給付之必要。另光毅公司送交
      之貨物，均由丙○○以個人名義簽收，亦未表明係為意奇
      亞公司簽收，或加蓋意奇亞公司公司之戳章，此有出貨單
      明細在卷可稽（見原審卷第30至36頁）。故由前開交易之
      付款、簽收過程，自應認丙○○係以自己名義與光毅公司
      為交易。
    (3)丙○○雖事後到庭辯稱其係以意奇亞公司名義與光毅公司
      交易，且其得到意奇亞公司之授權云云（見原審94年12月
      22日言詞辯論筆錄，原審卷第107頁），然本件丙○○既
      與意奇亞公司同屬原審被告，倘經法院認定其與光毅公司
      所為之交易，係有權代理意奇亞公司為之，則本件交易相
      對人即為意奇亞公司，此時丙○○將無須依據契約關係負
      擔清償之責，故丙○○因到庭後獲悉其與意奇亞公司間利
      害關係相對立，方翻異前詞。自不得因丙○○單一方面可
      自行脫免契約責任之辯詞，遽認定丙○○係以意奇亞公司
      之代理人名義與光毅公司締約契約。
    (4)且光毅公司自承丙○○與其交易時，並非以意奇亞公司名
      義與其交易，亦未表明為意奇亞公司為交易（見本院卷第
      34頁背面），殊不論丙○○是否有代理權得為意奇亞公司
      出面締約，然其與光毅公司為法律行為時，非以本人名義
      為之者，自不成立代理，而不應認意奇亞公司為契約當事
      人而須負擔契約責任。
    2.次按民法第169條關於由自己之行為表示以代理權授與他
      人者，對於第三人應負授權人之責任之規定，原以本人有
      使第三人信為以代理權授與他人之行為，為保護代理交易
      之安全起見，有使本人負相當責任之必要而設，故本人就
      他人以其名義與第三人所為之代理行為，應負授權人之責
      任者，須以他人所為之代理行為，係在其曾經表示授與他
      人代理權之範圍內為其前提要件。本件光毅公司雖以丙○○原為意奇亞公司法定代理人之女婿及戊○○之前夫，且
      上述交易曾由其與戊○○支付部分款項，其並應丙○○請
      求開立以意奇亞公司為受貨人的發票為由，主張意奇亞公
      司應負擔契約責任，故本件次應審究意奇亞公司是否應負
      表見代理人之責。然查：
    (1)戊○○雖曾開立支票並由丙○○交付予光毅公司作為款項
      支付之用，此有支票影本在卷足憑（見本院卷第29頁）。
      然我國係採法人實在說，法人之人格與自然人有別均屬獨
      立之權利主體，姑不論戊○○是否如光毅公司所稱為意奇
      亞公司之實際負責人，然前開支票之發票人係為戊○○而
      非意奇亞公司，自無法因丙○○曾以前開支票作為付款之
      用，認定為本件意奇亞公司有授權之表徵。
    (2)次按公司行號之負責人或其親屬有交易支出時，該公司雖
      非為交易之直接當事人，但仍要求以公司為買受人開立統
      一發票，以供其辦理節稅之用，乃商業交易上常有之現象
      ，為眾所週知之事實，此項行為固可能涉及違反稅捐稽徵
      法第44條規定之逃漏稅行為，行政罰上可對之加以科處罰
      鍰，但不能因此即謂統一發票買受人欄上所記載之買受人
      即與開立該統一發票者，有直接之契約關係，或謂該買受
      人有表見代理之事實，而應負授權人責任。本件光毅公司
      既自始至末均稱其僅單純依據丙○○指示而開立以意奇亞
      公司為受貨人之發票（見原審卷第107頁、本院卷第34 頁
      背面），足見，光毅公司此一開立發票之行為，並未探究
      其交易相對人為何人，亦無法認丙○○前開指示會使光毅
      公司信其取得意奇亞公司授權之表徵。況本件丙○○於交
      易時並未表明係以意奇亞公司名義締約，故光毅公司亦無
      主張命意奇亞公司負擔表見代理責任之可能。
    3.綜上，本件意奇亞公司既非契約當事人，亦無庸負擔表見
      代理之責，從而光毅公司訴請意奇亞公司給付本件所積欠
      之款項及利息，即屬無據。
（二）本件光毅公司得請求丙○○給付之金額為何：
      復按，請求履行債務之訴，原告就其所主張債權發生原因
      之事實固有舉證之責，若被告自認此項事實而主張該債權
      已因清償而消滅，則清償之事實應由被告負舉證之責任。
      （最高法院39年度台上字第637號判決著有明文可參）。
      本件丙○○為系爭契約當事人，而應負擔契約責任，已如
      前述，而丙○○不爭執光毅公司所主張之交易存在，僅辯
      稱其已透過匯款及交付支票等方式清償款項，故無庸再給
      付款項予光毅公司，自應由丙○○就此有利於己之事實負
      擔舉證責任。查：
    1.本件關於丙○○所給付之款項部分，業據其提出匯款日期
      分別為93年4月27日、29日、6月15日、7月9日、8 月10日
      、10月15日，金額各為4萬5,000元、3萬元、3萬5,000元
      、4萬元、6萬元、3萬元之匯款回條聯為證（見原審卷第
      92頁至第94頁），該匯款回條聯上記載匯款人均為丙○○
      、受款人為光毅公司，自應認此部分丙○○已清償光毅公
      司共24萬元。
    2.另丙○○曾交付由戊○○所開立票面金額為10萬元並記載
      光毅公司為受款人之支票，並用以清償款項，除有支票影
      本附卷可參外，且為光毅公司所不爭執（見原審卷第82頁
      ），自應認此部分亦得發生清償之效力。至丙○○復辯稱
      其另有以現金清償光毅公司，故現已無積欠款項等情，為
      光毅公司所否認，而丙○○就此有利於己之事實，亦不能
      舉證以明其說，故自無從認定丙○○有其他以現金清償光
      毅公司款項之情事。
    3.綜上，丙○○所清償之款項為34萬元，本件光毅公司既主
      張其得請求之承攬報酬原為56萬5,258元，扣除前已清償
      之部分，光毅公司自得訴請丙○○給付22萬2,258元，光
      毅公司逾前開金額之請求，即屬無據，應予駁回。
    4.末按給付有確定期限者，債務人自期限屆滿時起，負遲延
      責任。給付無確定期限者，債務人於債權人得請求給付時
      ，經其催告而未為給付，自受催告時起，負遲延責任。其
      經債權人起訴而送達訴狀，或依督促程序送達支付命令，
      或為其他相類之行為者，與催告有同一之效力。前項催告
      定有期限者，債務人自期限屆滿時起負遲延責任。民法第
      第229條定有明文。本件光毅公司雖請求丙○○自支付命
      令繕本送達翌日起至清償日止之法定遲延利息，並於95年
      5月30日本院言詞辯論期日將利息起算日特定為94年6月30
      日，然光毅公司前聲請對丙○○核發支付命令時，該支付
      命令係以應受送達人已遷移他處為由遭退，自應認該支付
      命令並未法定期間內合法送達予丙○○而失其效力，又該
      支付命令雖因意奇亞公司異議後視為起訴，經光毅公司於
      原審中再追加丙○○為被告，然丙○○係於94年11月18日
      方收受本院之言詞辯論通知，光毅公司並未能證明其已早
      於94年6月30日有其他向丙○○催告之行為，自應認丙○○僅須自94年11月19日起負擔遲延利息之責，故光毅公司
      逾此部分利息之請求，亦屬無據，應併予駁回。
（三）綜上所述，本件意奇亞公司抗辯其無庸負擔給付之責為可
      採，光毅公司主張意奇亞公司為契約當事人或負擔表見代
      理責任為不足採。從而，光毅公司本於契約關係，請求意
      奇亞公司給付29萬5,258及利息為無理由，不應准許。原
      審判命意奇亞公司給付並為假執行之宣告，自有未洽。意
      奇亞公司上訴意旨指摘原判決此部分不當，求予廢棄改判
      ，為有理由，自應由本院予以廢棄改判如主文第2項所示
      。又光毅公司請求丙○○給付22萬5,258元部分及自94年
      11月19日起至清償日止，按年息5％計算之利息，為有理
      由，應予准許，已如上述，乃原判決就此部分為光毅公司
      敗訴之判決，自有未洽。光毅公司就此部分指摘原判決不
      當，求予廢棄改判，為有理由，爰由本院將原判決此部分
      予以廢棄改判如主文第3項所示。至於逾上開應准許部分
      ，光毅公司之請求為無理由，原審為其敗訴之判決，並無
      違誤，光毅公司就此部分所為之附帶上訴，為無理由，應
      予駁回其附帶上訴。
八、因本件事證已臻明確，兩造其餘主張陳述及所提之證據，經
    本院斟酌後，認與判決結果不生影響，均毋庸再予論述，附
    此敘明。
九、結論：本件上訴為有理由，附帶上訴為一部有理由、一部無
    理由，依民事訴訟法第436條之1第3項、第449條第1項、第
    450條、第78條、第79條，判決如主文。
中    華    民    國    95    年    6     月    13    日
              民事第四庭  審判長  法  官  林麗玲
                                  法  官  洪遠亮
                                  法  官  黃柄縉
以上正本係照原本作成
本判決不得上訴
中    華    民    國    95    年    6     月    15    日
                                  書記官  楊湘雯


司法院資訊處製作；財團法人民間司法改革基金會備份。
